臺灣高等法院高雄分院民事判決　　　　　94年度上易字第87號
上訴人　　　丁○○
　　　　　　丙○○
　　　　　　己○○
　　　　　　戊○○
兼共同訴訟
代　理　人　乙○○
被上訴人　　甲○○
上列當事人間因租佃爭議事件，上訴人對於中華民國94年1 月7
日臺灣高雄地方法院93年度訴字第1867號第一審判決提起上訴，
本院於94年8月9日言詞辯論終結，判決如下：
    主  文
原判決關於命被上訴人給付上訴人之租金部分並訴訟費用之裁判
（確定部分除外）廢棄。
被上訴人應給付上訴人新臺幣壹萬捌仟陸佰柒拾壹元及自民國九
十三年九月十六日起至清償日止，按週年利率百分之五計算之利
息。
其餘上訴駁回。
第一審（確定部分除外）及第二審訴訟費用由上訴人負擔三分之
一，餘由被上訴人負擔。
    事實及理由
一、上訴人主張：坐落高雄市○○區○○段第239 號面積139.27
    平方公尺（重測前為高雄市○○區○○段六小段418 號，面
    積368 平方公尺），原為其父劉子祥所有，並與被上訴人之
    父李萬長（即李澤）於民國38年間訂有耕地三七五租約，其
    後系爭土地由伊等繼承，被上訴人之父於63年10月30日死亡
    後，即由其繼承該租賃權並續任耕作，詎被上訴人自63年間
    起即未繳付租金，其父於63年11月及73年8 月間先後3 次催
    告交付租金，仍未繳付，伊乃於92年1 月20日以存證信函依
    法通知終止租約，被上訴人於92年3 月3日始將74年1 月1日
    至92年12月31日之租金予以提存，惟其提存已在上訴人表示
    終止租約之後，自不生清償效力，則自63年1 月1 日至92年
    4 月22日止之租金以每年608 元計算為17,835元，自92年4
    月22日終止租約之日起，被上訴人即屬無權占有，並因而受
    有每年相當於申報地價年息百分之八計算之不當得利54,993
    元之法定租金，上訴人依耕地三七五減租條例第17條第1項
    第3 款所為終止租約後，被上訴人自應返還系爭土地並清償
    未付租金17,835元及自92年4 月22日起至交還土地之日止，
    按年給付54,993元之不當得利，如上訴人上開主張為理由，
    則因系爭土地業已重劃（民國81年間）變更為都市計劃區第
    四種住宅區用地，而不得再作為耕地使用，依同條例第17條
    第1 項第5 款規定，亦得終止租約，並以93年9 月15日起訴
    狀繕本送達日為終止租約之意思表示，被上訴人亦應返還系
    爭土地。原審審理結果判決(一)被上訴人應將坐落高雄市○○
    區○○段第239 號土地，面積139.27平方公尺返還上訴人。
    (二)被上訴人應給付上訴人6,563 元及自民國93年9 月16日起
    至清償日止按年利率百分之五計算之利息，暨自93年9 月16
    日起至返還系爭土地之日止，按年給付上訴人36,767元。上
    訴人不服提起上訴，求為判決：(一)原判決關於被上訴人應給
    付上訴人6,563 元及自民國93年9 月16日起至清償日止按年
    利率百分之五計算之利息，暨自民國93年9 月16日起至返還
    系爭土地之日止按年給付上訴人36,767元部分廢棄。(二)前開
    廢棄部分，被上訴人應給付上訴人17,835元及自民國92 年4
    月22日起至清償日止按年利率百分之五計算之利息，暨自92
    年4 月22日起至返還系爭土地之日止按年給付上訴人36,767
    元。(三)第一、二審訴訟費用由被上訴人負擔。
二、被上訴人則以：系爭耕地租約業於91年12月31日屆滿，伊仍
    自任耕作，且願繼續承租，本件租金之交付，上訴人之父與
    伊父於最初訂約時已約定由出租人至承租人之住所收取，且
    上訴人之父已委由訴外人林保帶收取63年1 月1 日至73年12
    月31日止之租金，此後之租金，因出租人怠於收取，係受領
    遲延，而非伊積欠租金達2 年之問題，伊已以存證信函通知
    前來收取，未得回應，伊已將74年1 月1 日至92年12月31日
    止之租金9,576 元提存，上訴人以伊欠租金2 年以止終止租
    約，顯不合法。若法院認系爭耕地已重劃變更為都市計畫區
    第四種住宅用地而不得再作為耕地使用，准上訴人終止租約
    ，收回系爭耕地，上訴人應依上開條例第17條第2 項及農業
    發展條例規定（第16條第5 款）給付被上訴人補償金或分割
    土地方法補償。其答辯聲明求為判決：(一)上訴駁回。(二)第二
    審訴訟費用由上訴人負擔。
三、兩造就下列事項不爭執：
　1.系爭耕地重劃前由上訴人之父出租予被上訴人之父，嗣後系
    爭耕地由上訴人等共同繼承並經繼承登記，持分額如土地登
    記資料所載，被上訴人之父死亡後，系爭耕地由被上訴人繼
    續承租耕作。
  2.系爭耕地雖載明租金以稻穀給付，但兩造均同意以每年608
    元計算租金。
  3.租金繳付方式應由出租人至承租人處收取，上訴人受領遲延
    ，而非被上訴人積欠租金達2 年以上，又被上訴人交付予案
    外人林保帶之63年1 月1 日至73年12月31日之租金，上訴人
    並未委任他人代收，不生清償效力，原審判決就此部分之判
    斷，兩造並未表示不服。
　4.租約終止後，承租人繼續占有出租土地，受有不當得利，不
　  當得利金額之計算為每年36,767元，被上訴人未表示不服，
    上訴人對該金額亦未表示不服，僅主張應自92年4 月22日起
    算，而非如原判決認定之從93年9月16日起算。
　5.原判決主文第一項關於命被上訴人交還系爭耕地部分，上訴
　  人之上訴聲明並未表示不服，被上訴人亦未就此部分上訴。
四、兩造之爭執如下：
　1.兩造間之租約何時終止？上訴人主張應自92年4 月22日終止
　  ，被上訴人則對原判決認定之終止租約日為93年9 月15日並
    未表示不服。
  2.被上訴人應給付上訴人之租金額究竟若干元？應給付之不當
    得利金每年36,767元應自93年9 月16日起算抑自92年4 月22
    日起算？
　3.上訴人得否再主張本件終止耕地租約係因被上訴人不自任耕
  　作，上訴人得依上開條例第16條規定終止租約？
五、查上訴理由雖以本件上訴人於原審起訴時，係分別依耕地三
    七五減租條例第17條第1 項第3 款及同項第5 款為先後位之
    主張，嗣於原審審理中追加同條例第16條，主張兩造間之租
    約因被上訴人未自任耕作，租約當然無效，無待上訴人終止
    。此一主張，係根據不同之請求權基礎，屬訴之追加，且屬
    同一基礎事實，非僅為攻擊防禦方法之提出，自屬合法，乃
    原審認其逾時提出攻擊防禦方法而予駁回，自屬有誤。上訴
    人除援用原審之主張外，於先位之訴中追加同條例第16條部
    分，兩造之租約，應自被上訴人未自任耕作時即當然終止云
    云。惟按上訴人於94年3 月2 日之上訴理由狀中，其上訴之
    聲明，僅就原判決主文第二項部分不服，對於原判決主文第
    一項關於命被上訴人返還系爭耕地部分則未聲明不服，此由
    上訴理由狀及原判決之內容即可得知。此部分應認已判決確
    定。且縱如上訴人在上訴狀中之主張，其在原審所為被上訴
    人不自任耕作之追加，屬訴之追加，而非攻擊方法之追加，
    惟查上訴人在原審所為此項追加（93年11月26日民事答辯狀
    三）隨即於93年12月24日原審審理時，被上訴人當庭表示不
    同意上訴人追加（原審卷178 頁）則上訴人上訴本院復為此
    項追加，自非法之所許。原審就上訴人訴請被上訴返還系爭
    耕地部分，審理其先位主張被上訴人積欠租金達2 年以上，
    終止租約收回耕地，認本件租金之交付方式，依最初耕地租
    約之記載係出租人至承租人處收取，其後雙方並無變更交付
    租金方式約定，租金未付係上訴人受領遲延，而非被上訴人
    積欠不付，認先位主張無理由。而上訴人於93年9 月15日之
    書狀（當日送達繕本予被上訴人收受）備位聲明主張系爭耕
    地已於民國80年間土地重劃，變更為都市計劃第四住宅用地
    ，有高雄市政府都市發展局核發土地使用分區證明書影本在
    卷（原審卷第72頁）可稽，上訴人備位主張依同條例第17
    條第1 項第5 款所為終止耕地租約意思表示合法有效，其備
    位聲明為有理由，判准上訴人收回系爭土耕地並無不合。退
    而言之，上訴人主張被上訴人未整理系爭耕地而雜草欉生，
    於92年4 月22日經高雄市政府環保局告發，並由其於93年3
    月僱人清理（原審卷原證13、14、15、16、17、18見原審卷
    157- 160頁），是否屬實，本院不予判斷。蓋以縱如上訴人
    所言，其既早在92年4 月間（至遲於93年3 月間僱工人清理
    時）即已認定被上訴人有不自任耕作之情形，則其於起訴時
    即可作此主張，以供法院調查審認，其竟遲至原審第4 次開
    庭審理後，始於93年11月26日具狀追加，隨即於同年12月24
    日第5 次開庭時，被上訴人當庭反對上訴人追加，原審認上
    訴人有重大過失逾時提出，有訴訟之終結。本院就卷內資
    料所示，兩造間之租佃爭議過程，相互之存證信函往返，並
    經高雄市左營區公所耕地租佃委員會調解不成，又經高雄市
    政府耕地租佃委員會93年6 月17日及93年7 月30日先後2 次
    之調處（詳見原審卷第7 至17頁）原審就此認上訴人有重大
    過失，逾時提出攻擊方法，有訴訟終結，應生失權效果，
    核無違誤，亦無顯失公平之處，附此說明。
六、被上訴人應給付上訴人未付之租金若干元？兩造間就系爭耕
    地每年租金以608 元計算不爭執，自63年1 月1 日起即未交
    付上訴人亦為被上訴人所不爭，被上訴人雖稱63年1 月1 日
    至73年12月31日之租金已交付上訴人委託之林保帶收取，並
    提出收據影本1 份為證，但為上訴人所否認，原審就此認定
    被上訴人未給付（原判決就此期間共計11年，卻誤算為10年
    ）被上訴人並未聲明不服，則此期間之租金尚未給付，應堪
    認定。又自74年1 月1 日至92年12月31日部分，被上訴人雖
    抗辯已因上訴人拒絕受領而予提存，並提出提存書影本4 份
    為證，被上訴人提存之總金額為9,576 元（見提存書4 份）
    。惟查上開提存租金之期間為19年，其金額應為11,552（60
    8 元×19=11,552 元），且依土地登記簿謄本所載，上訴人
    就系爭耕地之應有部分，已分別登記為戊○○12分之6 ，己
    ○○12分之3 ，其餘丙○○、丁○○、乙○○各12分之1 ，
    但被上訴人之提存金額則為上訴人均等，每人各5 分之1 ，
    亦有不符。按債務人非依債務本旨實行提出給付者，不生提
    出之效力。又債務人無為一部清償之權利。分別為民法第23
    5 條前段及第318 條第1 項前段所明定。被上訴人提存74年
    1 月1 日至92年12月31日之租金，其金額不足，又未依上訴
    人共有之權利範圍提存，自不生清償效力，原審就此部分，
    認被上訴人已因提存而生清償效力，尚有不符。又本件依原
    審認定上訴人於93年9 月15日所為終止租約生效，被上訴人
    應交還系爭耕地，則被上訴人應給付上訴人之租金自63年1
    月1 日至93年9 月15日止共計為30年又8.5 個月（608 元×
    30=1 8,240元）+ （608 元÷12×8.5=431 元）共計18,671
    元。（上訴人因主張計算至92年4 月22日，應為17,835元，
    本院認定之租金額雖較上訴人主張為多，但非訴外裁判，按
    租金應計算至93年9 月15日終止租約時，93年9 月16日起始
    依不當得利計付，詳見後述），被上訴人應給付上訴人等自
    63年1 月1 日至93年9 月15日止之租金總額為18,671元。此
    部分原判決尚有違誤，上訴人據以指摘原判決不當，為有理
    由，應予廢棄改判。至於被上訴人已提存之租金，如何向法
    院提存所聲請發還，係另一問題，併此敘明。
七、被上訴人應自93年9 月16日起至交還系爭耕地之日止，按年
    給付上訴人等36,767元，理由如下：
    上訴人雖主張於92年1 月20日以被上訴人積欠租金達2 年以
    上，而以存證信函向被上訴人表示終止本件耕地租約，惟被
    上訴人並未積欠租金，而係上訴人遲延受領，被上訴人不負
    積欠租金之責已詳如前述，則不論上訴人上揭存證信函有無
    送達被上訴人，均不生終止租約之效力，又上訴人另主張其
    於92年4 月22日收到高雄市政府環保局執行消除髒亂勸告單
    ，後經其僱工清理，顯見被上訴人已多年不在系爭耕地耕作
    ，構成終止租約之規定，應自92年4 月22日起終止本件租約
    ，惟查上訴人此項被上訴人不自耕作及繼續1 年不為耕作之
    主張，係於93年11月26日始行提出，不論其係訴之追加或為
    新攻擊方法之提出，已為被上訴人在原審表示不同意其追加
    ，且其遲延提出該項攻擊方法，原審認其違反新修正民事訴
    訟法所採行攻擊或防禦方法應適時提出，上訴人因重大過失
    逾時始行提出，應生失權效果，並無不合，已詳如前揭論述
    。則本件兩造間系爭耕地租約，應於93年9 月15日上訴人在
    原審以書狀作備位聲明表示系爭耕地已經重劃，編定為都市
    計劃第四種住宅用地，依上開條例第17條第1 項第5 款應予
    終止租約，並以該書狀繕本之送達為終止租約之意思表示，
    詳見上訴人93年9 月15日之書狀（原審卷57頁）上訴人上開
    終止系爭耕地租約之意思表示合法有效，則自93年9 月16日
    起，耕地租賃關係已不存在，被上訴人迄未交還該耕地，則
    上訴人請求被上訴人應返還相當於都市土地租金之不當得利
    ，自屬有據，又本件耕地93年間之申報地價為每平方公尺5,
    280 元，面積為139.27平方公尺，原審審酌該地四週之發展
    情況，認按申報地價年息百分之五計算租金為相當，即每年
    36,767元（5,280 元×139.27×0.05=36,767 元），並為兩
    造所不爭，則原審判命被上訴人應自93年9 月16日起至交還
    系爭耕地之日止，按年給付上訴人36,767元，核無不合，上
    訴人猶前詞，主張應自92年4 月22日起至交還系爭耕地之日
    止，按年給付36,767元為無理由，應予駁回。
八、據上論結，上訴人之上訴為一部有理由，一部無理由，應依
    民事訴訟法第450條、第449條第1項、第79條判決如主文。
中　　華　　民　　國　　94　　年　　8 　　月　　23　　日
                            民事第一庭
                                審判長法官　黃金石
                                法      官  林健彥
                                法      官  林紀元
以上正本證明與原本無異
不得上訴。
中　　華　　民　　國　　94　　年　　8 　　月　　25　　日
                                書　記　官  白　蘭
                                                      H
